ACORDAO-COMPLETO-2552021

ACÓRDÃO 9145/2022 ATA 41/2022 - PRIMEIRA CÂMARA

VISTOS, relatados e discutidos estes autos que cuidam de pedido de reexame interposto por Marco Antônio Fernandes contra o Acórdão 1834/2017-TCU-Primeira Câmara, que considerou ilegal seu ato de aposentadoria,
ACORDAM os Ministros do Tribunal de Contas da União, reunidos em sessão da Primeira Câmara, com fundamento no artigo 48 da Lei 8.443/1992, c/c os artigos 285 e 286 do Regimento Interno do TCU, diante das razões expostas pelo Relator, em:
9.1. conhecer e dar provimento ao pedido de reexame;
9.2. reformar o Acórdão 1834/2017-TCU-Primeira Câmara para considerar legal o ato de aposentadoria de Marco Antônio Fernandes, concedendo-lhe o registro;
9.3. dar ciência deste acórdão ao recorrente e ao Tribunal Regional do Trabalho da 14ª Região/AC e RO.

Pedido de reexame interposto contra acórdão que considerou ilegal ato de aposentadoria.

Primeira Câmara

3. Interessados/Responsáveis/Recorrentes:
3.1. Interessado: Marco Antônio Fernandes (XXX.536.729-XX).
3.2. Recorrente: Marco Antônio Fernandes (XXX.536.729-XX).

13.1. Ministros presentes: Walton Alencar Rodrigues (Presidente), Benjamin Zymler, Bruno Dantas (Relator) e Vital do Rêgo.
13.2. Ministros-Substitutos presentes: Augusto Sherman Cavalcanti e Weder de Oliveira.

BRUNO DANTAS

Ministro Vital do Rêgo.

Cuidam os autos de pedido de reexame interposto por Marco Antônio Fernandes contra o Acórdão 1834/2017-TCU-Primeira Câmara, lavrado nos seguintes termos:
"9.1. considerar ilegal e recusar registro ao ato de concessão de aposentadoria a Marco Antônio Fernandes (XXX.536.729-XX) , com fundamento nos arts. 71, inciso III, da Constituição Federal, 1o, inciso V, e 39, inciso II, da Lei 8.443/1992 e 260, § 1o, do RI/TCU;
9.2. dispensar a devolução dos valores indevidamente recebidos até a data da ciência pelo Tribunal Regional do Trabalho da 14ª Região/AC e RO, deste acórdão, com base no Enunciado 106 da Súmula da Jurisprudência do TCU; 
9.3. determinar ao Tribunal Regional do Trabalho da 14ª Região/AC e RO, com base no art. 45 da Lei 8.443/1992, que:
9.3.1. faça cessar os pagamentos decorrentes do ato impugnado, comunicando ao TCU, no prazo de 15 (quinze) dias, as providências adotadas, nos termos dos art. 262, caput, do Regimento Interno do TCU, 8º, caput, da Resolução - TCU 206/2007 e 15, caput, da Instrução Normativa - TCU 55/2007;
9.3.2. oriente o Senhor Marco Antônio Fernandes que ele poderá adotar uma das seguintes opções: 
comprovar o recolhimento previdenciário de pelo menos 11 meses e 3 dias do tempo de serviço prestado no exercício da advocacia, visando manter-se aposentado com base no art. 3º da Emenda Constitucional 47/2005;
manter-se aposentado, com fundamento no art. 2º da EC 41/2003, neste caso considerando-se o bônus de 17% (tempo ficto) concedido pelo art. 8º da EC 20/1998, o qual pressupõe o cálculo de proventos pela média das remunerações sem a manutenção de paridade com os integrantes ativos da magistratura, nos termos do que dispõe a Lei 10.887/2004;
retornar à ativa;
9.3.3. informe ao magistrado sobre a possibilidade de recolhimento das contribuições do tempo de advocacia de forma indenizada, nos termos do que preconiza a Instrução Normativa 45/2010 do INSS;
9.3.4. comunique ao interessado o teor desta decisão, alertando-o de que o efeito suspensivo proveniente da interposição de eventual recurso não o exime da devolução dos valores percebidos indevidamente após a respectiva notificação, caso o recurso não seja provido;
9.3.5. no prazo de trinta dias, contados da ciência desta decisão, envie a este Tribunal documentos comprobatórios de que o interessado cujo ato foi impugnado está ciente do julgamento deste Tribunal.
9.4. Determinar à Sefip que monitore o cumprimento das determinações especificadas no item 9.3 e subitens da presente deliberação."
2. 	Admitido o processamento do recurso, porquanto preenchidos os requisitos previstos no art. 48 da Lei 8.443/1992, conferi efeito suspensivo aos itens 9.1, 9.3.1 e 9.3.2 do acórdão recorrido (peça 25) .
3. 	Instruído o feito, faço reproduzir, com os ajustes que julgo pertinentes, o exame técnico e o encaminhamento oferecidos pela Secretaria de Recursos deste Tribunal (peça 30) , que contou com o apoio do Ministério Público junto ao TCU (peça 33) :
"HISTÓRICO
2.	Trata-se de ato de aposentadoria do Senhor Marco Antônio Fernandes (CPF: XXX.536.729-XX) , no cargo de Juiz Presidente de Junta de Conciliação e Julgamento do Tribunal Regional do Trabalho da 14ª Região/AC e RO - TRT-14, submetido, para fins de registro, à apreciação do Tribunal de Contas da União (TCU) , de acordo com o art. 71, inciso III, da Constituição Federal.
2.1.	O ato foi cadastrado e disponibilizado ao TCU por intermédio do Sistema de Apreciação e Registro de Atos de Admissão e Concessões (Sisac) , na forma dos arts. 2o, caput e inciso II, e 4o, caput, da Instrução Normativa - TCU 55/2007.
2.2.	Após exame desta Corte, o ato apreciado foi considerado ilegal, em face da averbação, para fins de aposentadoria, de tempo de serviço prestado no exercício da advocacia, sem comprovação do recolhimento das respectivas contribuições previdenciárias do total averbado para fins de aposentadoria, assim como pelo cômputo do bônus de 17% sobre o tempo de serviço prestado até a Emenda Constitucional 20/1998 sem amparo legal, tendo como consequência, após a impugnação desses tempos, a não implementação dos requisitos para o interessado se aposentar, com base no fundamento utilizado.
2.3.	Neste momento, o recorrente insurge-se contra a deliberação previamente descrita.
EXAME DE ADMISSIBILIDADE
3.	Reitera-se o exame de admissibilidade contido nas peças 21-22, ratificado pelo Relator com a suspensão dos efeitos dos itens 9.1, 9.3.1 e 9.3.2 do acórdão recorrido (despacho de peça 25) . 
EXAME DE MÉRITO
4.	Delimitação
4.1.	Constitui objeto do presente recurso definir se:
a) a decisão liminar proferida nos autos do Processo 0003825-44.2015.4.01.3400, vincula esta Corte de Contas e, portanto, deve os presentes autos serem sobrestados;
b) ocorreu a decadência administrativa prevista no art. 54, da Lei 9.784/1999;
c) há necessidade de comprovar contribuições previdenciárias de tempo relativo à atividade advocatícia, inclusive de períodos anteriores à Emenda Constitucional 20/1998, para fins de averbação e obtenção de aposentadoria estatutária;
5.	Da decisão liminar proferida nos autos do Processo 0003825-44.2015.4.01.3400. 
5.1.	Defende-se no recurso que:
a) a Seção Judiciária do Distrito Federal (6ª Vara Federal) , subordinada ao Tribunal Regional Federal da Primeira Região, no dia 19/12/2016, 
'proferiu decisão liminar nos autos do processo 0003825-44.2015.4.01.3400 (peça 18, p. 27-38) , que tem como autores a Associação Nacional dos Magistrados do Trabalho - ANAMATRA e Associação dos Juízes Federais do Brasil - AJUFE, determinando que a União, parte ré na demanda em comento, computasse o tempo de advocacia anterior à Emenda Constitucional n° 20/1998 apenas com base em certidão expedida pela Ordem dos Advogados do Brasil, independentemente de prova de pagamento das contribuições previdenciárias, relativamente aos associados abrangidos na demanda, sendo o Recorrente um destes.'
b) o acórdão combatido vai de encontro a decisão liminar e cria situação de insegurança jurídica, cita o MS 30.444, na qual a decisão judicial prevalece sobre a decisão do TCU, assim, para se evitar a mencionada insegurança requer 'o sobrestamento do presente processo TC Processo 017.261/2016-3 em trâmite nesta Corte de Contas até que se julgue o mérito do processo em trâmite na Justiça Federal de Brasília (DF) '.
Análise:
5.2.	Assise razão ao recorrente ao afirmar que decisões judiciais possuem o condão de revisar as decisões desta Corte, assim definiu a CRFB/1998 ao determinar que cabe Mandado de Segurança perante o Supremo Tribunal Federal contra decisão do Tribunal de Contas da União, contudo, para o deslinde da presente questão, qual seja, se a decisão liminar proferida pela 6ª Vara Federal da Seção Judiciária do Distrito Federal repercute na deliberação desta Corte em relação ao ora recorrente (Magistrado, ora aposentado, Sr. Marco Antônio Fernandes) , tal discussão não se coloca pertinente, pois não há contradições entre as decisões.
5.3.	Ao perscrutar os autos não se identificou a comprovação de filiação do recorrente à Associação Nacional dos Magistrados do Trabalho - Anamatra. 
5.4.	Dessa forma, ainda que existisse coisa julgada favorável à Associação Nacional dos Magistrados do Trabalho - Anamatra (o que não é o caso) é de se ponderar que o Supremo Tribunal Federal, ao julgar o RE 612.043, Tema de Repercussão Geral 499, fixou a seguinte tese:
'A eficácia subjetiva da coisa julgada formada a partir de ação coletiva, de rito ordinário, ajuizada por associação civil na defesa de interesses dos associados, somente alcança os filiados, residentes no âmbito da jurisdição do órgão julgador, que o fossem em momento anterior ou até a data da propositura da demanda, constantes da relação jurídica juntada à inicial do processo de conhecimento.'
5.5.	Por via de consequência, no caso em apreço, o decidido no Processo 0003825-44.2015.4.01.3400 somente aproveitaria ao interessado se comprovada a sua filiação à Anamatra, bem como a sua autorização expressa para a representação na referida demanda.
5.6.	Ocorre que o recorrente não trouxe aos autos, conforme já afirmado acima, a prova de sua filiação à Anamatra, tampouco a sua autorização expressa para a aludida associação representá-lo na ação em testilha. Daí porque não se lhe aplica o decidido em caráter liminar no processo judicial. 
5.7.	Posta assim a questão, é de se propor a rejeição das razões recursais em relação ao sobrestamento.
6.	 Da decadência do direito da administração de rever o ato de aposentação e da aplicação do princípio da segurança jurídica.  
6.1.	Em síntese, defende-se no recurso a ocorrência da decadência administrativa prevista no art. 54, caput, da Lei 9.784/1.999. Dessa forma a pretensão de modificar o ato de aposentadoria, em desfavor do interessado, já estaria fulminada, uma vez que concedido há mais de seis anos. Cita o RE/STF 654.043, da Relatoria do Ministro Ricardo Lewandowski.  
Análise:
6.2.	Sobre a decadência do direito de a Administração rever os seus próprios atos e o exercício do controle externo por parte deste Tribunal, impende mencionar que o Supremo Tribunal Federal já se pronunciou acerca da não incidência da decadência administrativa em face da inaplicabilidade do art. 54 da Lei 9.784/1999 aos processos por meio dos quais o TCU exerce sua competência constitucional de controle externo prevista no inciso III do art. 71 da Constituição Federal, consoante entabulado no MS 24.859, verbis:
'EMENTA: CONSTITUCIONAL. ADMINISTRATIVO. PENSÃO. T.C.U.: JULGAMENTO DA LEGALIDADE: CONTRADITÓRIO. PENSÃO: DEPENDÊNCIA ECONÔMICA.
I. - O Tribunal de Contas, no julgamento da legalidade de concessão de aposentadoria ou pensão, exercita o controle externo que lhe atribui a Constituição Federal, art. 71, III, no qual não está jungindo a um processo contraditório ou contestatório. Precedentes do STF. 
II. - Inaplicabilidade, no caso, da decadência do art. 54 da Lei 9.784/99. 
III. - Concessão da pensão julgada ilegal pelo TCU, por isso que, à data do óbito do instituidor, a impetrante não era sua dependente econômica. 
IV. - MS indeferido.' (destacamos) 
6.3.	Ainda, com essa mesma orientação, registra-se manifestação do Ministro Marco Aurélio, ao apreciar o MS 27.966:
Quanto ao prazo previsto no artigo 54 da Lei nº 9.784/99, relativamente à revisão de atos administrativos, os pronunciamentos desta Corte são reiterados no sentido de não ser aplicável a ato complexo como é o da aposentadoria, vale dizer, fica afastado quando se faz em jogo a atuação do Tribunal de Contas da União, iniludivelmente também administrativa, apreciando o cálculo dos proventos da aposentadoria para homologá-la ou não - precedentes: Mandados de Segurança nº 24.997-8/DF, 25.090-9/DF e 25.192-1/DF, relatados pelo Ministro Eros Grau, com acórdãos publicados no Diário da Justiça de 1º de abril de 2005 - os concernentes aos dois primeiros - e 6 de maio de 2005, respectivamente. (g.n.) . 
6.4.	Calcado nesta premissa, este Tribunal editou a Súmula 278, que traz:
'Os atos de aposentadoria, reforma e pensão têm natureza jurídica de atos complexos, razão pela qual os prazos decadenciais a que se referem o § 2º do art. 260 do Regimento Interno e o art. 54 da Lei nº 9.784/99 começam a fluir a partir do momento em que se aperfeiçoam com a decisão do TCU que os considera legais ou ilegais, respectivamente.'
6.5.	Nesse sentido, descabe invocar referido dispositivo legal quando a questão versar acerca da apreciação de atos sujeitos a registro e regulados, integral ou subsidiariamente, por lei específica, no caso a Lei 8.443/1992, v.g. os seguintes julgados do STF: MS 25.440, MS 25.256, MS 25.192, MS 24.997 e MS 25.090.
6.6.	Quanto ao argumento de ter havido violação ao princípio da segurança jurídica, cabe lembrar que a sedimentada jurisprudência da Suprema Corte é no sentido de classificar como ato complexo a concessão de aposentadoria, reforma ou pensão, consoante os seguintes julgados (RMS 3881/SP, MS 19875/DF, RE 195861/ES e MS 23665/DF) .
6.7.	Assim, sendo o ato de aposentadoria e/ou pensão complexo, este somente passa a estar plenamente formado (perfeito) , válido (aferição da legalidade com reflexo de definitividade perante a Administração) e eficaz (plenamente oponível a terceiros, deixando de apresentar executoriedade provisória) quando recebe o registro pela Corte de Contas. Tal entendimento decorre do disposto no inciso III do art. 71 da Constituição Federal, que estabelece que compete ao Tribunal de Contas da União apreciar, para fins de registro, a legalidade dos atos de admissão, assim como a concessão de aposentadoria, reforma ou pensão.
6.8.	Nessa perspectiva, impõe-se reconhecer que referidos atos possuem natureza precária, razão pela qual, até que haja o efetivo julgamento e o consequente registro pela Corte de Contas, não há que se falar em direito adquirido, ato jurídico perfeito ou em proteção da confiança, tendo em vista a ausência de aperfeiçoamento e definitividade do ato.
6.9.	A propósito do tema, colaciona-se entendimento esposado pela Corte Constitucional ao decidir no âmbito do RE-195.861/ES:
'APOSENTADORIA - ATO ADMINISTRATIVO DO CONSELHO DA MAGISTRATURA - NATUREZA - COISA JULGADA ADMINISTRATIVA - INEXISTÊNCIA. O ato de aposentadoria exsurge complexo, somente se aperfeiçoando com o registro perante a Corte de Contas. Insubsistência da decisão judicial na qual assentada, como óbice ao exame da legalidade, a coisa julgada administrativa.' (destacamos) 
6.10.	No caso em apreço, não houve o respectivo registro em razão da constatação de ilegalidade no ato, o que afasta, por si só, a presunção de legitimidade do ato administrativo que lhe concedeu o benefício, não havendo, assim, que se falar em violação da segurança jurídica ou de proteção da confiança. 
6.11.	Sobre a questão, observa-se, ainda, que não se mostra factível o argumento de se convolar em legais atos eivados de vícios, dado o longo lapso temporal transcorrido entre sua edição e a consequente apreciação pelo TCU, porquanto estas situações geram tão-somente a necessidade de instauração do contraditório, consoante Acórdão 5962/2012-TCU-Segunda Câmara, verbis:	
'4. Nos termos da jurisprudência do STF, o transcurso de longo lapso temporal entre a edição do ato e sua apreciação por parte do TCU não converte a concessão ilegal em legal, gerando apenas a necessidade de instauração do contraditório e da ampla defesa para a validade do processo, na hipótese de o ato haver ingressado no Tribunal há mais de cinco anos' (MS-25.116, MS-25.403, MS-25.343, MS-27.296, entre outros) 
6.12.	Em que pese os argumentos contrários do recorrente, a jurisprudência tanto do TCU quanto a do STF são pacíficas no sentido inverso ao alegado.	
7.	Da necessidade da comprovação das contribuições previdenciárias de períodos de atividade advocatícia.
7.1.	O recorrente assevera que para o cômputo do tempo de advocacia averbado em período anterior à vigência da Emenda Constitucional 20/1998, basta como comprovação certidão emitida pela Ordem dos Advogados do Brasil, desnecessitando da comprovação de recolhimento junto ao INSS. Este é o entendimento dos Tribunais Superiores e cita STF-ARE 824426/MG da relatoria da Ministra Carmem Lúcia.
Análise:
7.2.	Não merecem amparo as alegações da recorrente, porquanto a matéria encontra-se devidamente pacificada no âmbito desta Corte de Contas, sendo incontroverso na jurisprudência que a aposentadoria é regrada pela legislação e entendimento do momento da sua concessão.
7.3.	Nesse sentido, destaca-se manifestação do Ministro Walton Alencar Rodrigues que ao proferir o Acórdão 7611/2015-TCU-Plenário, deixou assente que 'a jurisprudência desta Corte de Contas e a do Supremo Tribunal Federal caminham no sentido de que em matéria previdenciária, a lei de regência é a vigente ao tempo em que reunidos os requisitos para a concessão do benefício'.
7.4.	Registra-se, ademais, como já mencionado, que os atos sujeitos a registro pelo Tribunal são, por definição, precários e inacabados, haja vista que somente se aperfeiçoam e se completam após a manifestação da Corte de Contas a quem cabe dizer de sua legalidade ou não, nos termos da jurisprudência do STF. Aliás, outro não é o entendimento esposado pela Corte Constitucional ao decidir no âmbito do RE-195.861/ES:
'APOSENTADORIA - ATO ADMINISTRATIVO DO CONSELHO DA MAGISTRATURA - NATUREZA - COISA JULGADA ADMINISTRATIVA - INEXISTÊNCIA. O ato de aposentadoria exsurge complexo, somente se aperfeiçoando com o registro perante a Corte de Contas. Insubsistência da decisão judicial na qual assentada, como óbice ao exame da legalidade, a coisa julgada administrativa.' (destacamos) , 
7.5.	Extrai-se que desde 2001, por intermédio da Decisão 504/2001 - Plenário, o Tribunal tem entendimento, reforçado pelo Acórdão 2229/2009-TCU-Plenário, de que advogados que se tornaram membros do Poder Judiciário podem computar o exercício de advocacia, considerando os limites estabelecidos nas leis específicas de cada categoria, para fins de aposentadoria desde que esteja devidamente comprovado o recolhimento das contribuições previdenciárias e tal tempo seja averbado no órgão como tempo privado.
7.6.	Portanto, o Tribunal evoluiu sua jurisprudência há tempos, passando a exigir que, além da declaração da OAB, seja apresentada pelo servidor a certidão do INSS para fins de averbação do tempo de serviço/contribuição, tendo em vista que a Lei 3.807/1960 já dispunha que o advogado (profissional liberal) está sujeito ao recolhimento da contribuição previdenciária. A Lei 8.212/1991, que disciplina o custeio do regime geral de previdência atualmente, impõe obrigação da mesma forma. Assim, não procede a alegação de que somente com a edição da EC 20/1998 passou a ser obrigatória a contribuição previdenciária. Essa obrigação remonta há décadas da edição da EC 20/1998.
7.7.	Como mencionado alhures é cediço na jurisprudência do Tribunal e do STF que a aposentadoria é regrada pela legislação e entendimentos do momento de sua concessão. In casu, observa-se que o Sr. Marco Antônio Fernandes inativou-se em 11/5/2011 (peça 7) , ou seja, vários anos após a Decisão 504/2001 - TCU - Plenário, não havendo, desse modo, motivos para que fossem desconsideradas as condições para o aproveitamento de tempo de exercício de advocacia.
7.8.	Colaciona-se, por pertinente, o teor da Decisão 504/2001 e Acórdão 2229/2009-TCU-Plenário: 
Decisão 504/2001 - Plenário
'8.1-conhecer da presente consulta para responder ao ilustre consulente, respeitando a ordem dos quesitos, nestes termos:
8.1.1-a averbação do tempo de exercício de advocacia, até o máximo de 15 (quinze) anos, para efeito de aposentadoria, nos termos do art. 77 da Lei Complementar nº 35/79, aplica-se tão-somente em favor dos Ministros do Supremo Tribunal Federal e dos membros dos demais Tribunais que tenham sido nomeados para os lugares reservados a advogados;
8.1.2-os documentos hábeis para a comprovação do tempo de advocacia para fins de aposentadoria, nos termos do art. 77 da Lei Complementar nº 35/79 e da Constituição Federal com a redação da Emenda Constitucional nº 20/98, são a declaração fornecida pela OAB e a certidão expedida pelo INSS, comprovando o pagamento da contribuição previdenciária;'
Acórdão 2229/2009-TCU-Plenário 
'9.1. conhecer da presente consulta, por preencher os requisitos indicados no art. 264 do Regimento Interno do TCU, para, no mérito, responder ao consulente que:
 (...) ;
9.1.2. o tempo de exercício de advocacia por magistrado (como profissional autônomo) , inscrito na Ordem dos Advogados do Brasil, não constitui tempo de serviço público, podendo, contudo, ser computado para fins de aposentadoria, nas hipóteses expressamente indicadas no item 8.1.1 da Decisão 504/2001-TCU-Plenário, desde que comprovada a respectiva contribuição previdenciária, na forma do item 8.1.2 da mesma decisão;
9.1.3. no caso de não enquadramento nas hipóteses do item 8.1.1 da Decisão 504/2001-TCU-Plenário, ainda que não seja considerado como tempo de serviço público, como afirmado no item 9.1.2 acima, o período de contribuição junto ao INSS como advogado autônomo pode ser computado para efeitos financeiros no cálculo da aposentadoria estatutária, na forma do art. 201, § 9º, da Constituição Federal c/c as regras da Lei nº 9.796, de 1999, e da Lei nº 10.877, de 2004, se houver a respectiva contribuição previdenciária;'
7.9.	Ainda que exista decisões isoladas desta Corte no sentido de que bastaria a certidão da OAB para comprovar o tempo de advocacia anterior à EC 20/1998, convém salientar que se trata de entendimento não acolhido posteriormente em outros julgados pelo Tribunal, seja em processos de auditoria, v.g.  Acórdão 2880/2013-TCU-Plenário, seja em processos de atos de concessão sujeitos a registro, v.g. Acórdão 484/2014-TCU-Primeira Câmara, 4063 e 5714, ambos de 2013 da Segunda Câmara. A propósito, cabe transcrever os subitens 9.3, 9.3.3 e 9.3.4 do Acórdão 2880/2013-TCU-Plenário, que apreciou auditoria realizada no Tribunal Regional do Trabalho da 10ª Região - TRT/DF:
'9.3. determinar ao Tribunal Regional do Trabalho da 10ª Região, com fundamento no art. 250, inciso II, do Regimento Interno do TCU - RITCU, que:
[...]
9.3.3. abstenha-se de averbar tempo de advocacia apenas com base em certidão da OAB, sem a comprovação do recolhimento das contribuições previdenciárias, inclusive quando referente ao período anterior à vigência da Emenda Constitucional nº 20, de 15 de dezembro de 1998 (Seção V do Voto) ;
9.3.4. revise os tempos averbados de atividade de advocacia, de que trata o art. 77 da Lei Complementar no 35, de 14 de março de 1979, exigindo de todos os magistrados, além da certidão da OAB, a comprovação da contribuição previdenciária correspondente, garantindo, ainda, nos termos da Decisão 504/2001-TCU-Plenário, que esses tempos sejam considerados de serviço público, até o máximo de 15 anos, apenas em favor daqueles que tenham sido nomeados para as vagas reservadas a advogados (Seção V do Voto) ;' (destacamos e sublinhamos) 
7.10.	Assim, não há se falar em desnecessidade de contribuição previdenciária para a averbação de tempo de advocacia.
CONCLUSÃO
8.	Das análises anteriores, conclui-se que:
a) a decisão liminar proferida nos autos do Processo 0003825-44.2015.4.01.3400, não vincula esta Corte de Contas, pois o recorrente não demonstrou a prova de sua filiação à Anamatra, tampouco a sua autorização expressa para a aludida associação representá-lo judicialmente;
b) não ocorreu a decadência administrativa prevista no art. 54 da Lei 9784/1999, uma vez que não se aplica tal instituto aos processos de ato de concessão de aposentadoria, reforma e pensão apreciados pelo Tribunal de Contas da União, também não há que se falar em violação da segurança jurídica.
c) é pacífica a jurisprudência do Tribunal acerca da necessidade de comprovação das contribuições previdenciárias de magistrados que outrora exerceram atividade advocatícia, inclusive de períodos anteriores à EC 20/1998.
8.1.	Com base nessas conclusões, propõe-se negar provimento ao recurso.
PROPOSTA DE ENCAMINHAMENTO
9.	Ante o exposto, com fundamento no art. 48 da Lei 8.443/92, submetem-se os autos à consideração superior, propondo-se:
a) conhecer do recurso e, no mérito, negar-lhe provimento;
b) dar conhecimento às partes e aos órgãos/entidades interessados da deliberação que vier a ser proferida;"
	É o relatório.

Marcos Antônio Cardoso de Souza (3.387/OAB-PI) e outros, representando Marco Antônio Fernandes.

Procurador Sergio Ricardo Costa Caribé.

aposentadoria. magistratura. contagem de tempo de serviço prestado em atividade advocatícia antes da emenda constitucional 20/1998 SEM o RECOLHIMENTO DAS CONTRIBUIÇÕES PREVIDENCIÁRIAS. CONTAGEM MAJORADA EM 17% DO TEMPO DE SERVIÇO ANTERIOR À EC 20/1998 para inativação com fundamento no art. 3º da ec 47/2005. ilegalidade. pedido de reexame. contagem do tempo de serviço prestado em atividade advocatícia de acordo com o entendimento firmado no acórdão 1.435/2019-TCU-Plenário, com a redação dada pelo acórdão 1.618/2022-TCU-plenário. acréscimo de 17% do tempo de serviço anterior à EC 20/1998 de acordo com o entendimento firmado PELO STF NO MANDADO DE SEGURANÇA 31.299 E NA RECLAMAÇÃO 10.823. conhecimento e provimento do recurso. legalidade do ato. ciência.

APOSENTADORIA (APOS)

Secretaria de Recursos (Serur); Secretaria de Fiscalização de Integridade de Atos e Pagamentos de Pessoal e de Benefícios Sociais (Sefip).

Cuidam os autos de pedido de reexame interposto por Marco Antônio Fernandes contra o Acórdão 1834/2017-TCU-Primeira Câmara, que considerou ilegal seu ato de aposentadoria como magistrado em razão da contagem de tempo prestado em atividade advocatícia sem o recolhimento das contribuições previdenciárias correspondentes, assim como pela contagem majorada de 17% do tempo de serviço prestado antes da EC 20/1998 para fins de aposentadoria com fundamento no art. 3º da EC 47/2005.
2.	Inicialmente, ratifico o despacho exarado no sentido de que o recurso deve ser conhecido, porquanto preenche os requisitos de admissibilidade previstos no artigo 48 da Lei 8.443/1992.
3.	Em síntese, o recorrente alega que: a) a decisão proferida no processo 0003825-44.2015.4.01.3400, de autoria da Associação Nacional dos Magistrados do Trabalho - Anamatra, permite o cômputo do tempo de advocacia anterior à EC 20/1998 apenas com base em certidão expedida pela OAB, independentemente de prova de pagamento das contribuições previdenciárias; b) ocorreu a decadência administrativa prevista no art. 54 da Lei 9.784/1999 e c) não há necessidade de comprovar o recolhimento das contribuições previdenciárias de períodos de atividade advocatícia.
4.	A Secretaria de Recursos, com o apoio do Ministério Público junto ao TCU, concluiu, em síntese, que: a) o recorrente não demonstrou a prova de sua filiação à Anamatra, o que não permite concluir que a decisão liminar proferida nos autos do Processo 0003825-44.2015.4.01.3400 o protege; b) não ocorreu a decadência administrativa prevista no art. 54 da Lei 9.784/1999 e c) a jurisprudência do TCU se consolidou no sentido de que não pode ocorrer a averbação dos períodos no exercício da advocacia sem a comprovação dos devidos recolhimentos previdenciários para fins de aposentadoria de magistrado. Assim, os pareceres são no sentido de negar provimento ao pleito.
5.	No mérito, verifico que as circunstâncias do caso atraem desfecho diverso do sugerido nos pareceres precedentes, conforme as seguintes considerações.
6.	Com efeito, após a apreciação inicial do ato do recorrente, a questão relativa ao acréscimo de 17% do tempo de serviço prestado antes da EC 20/1998, anteriormente previsto no art. 8º, § 3º, da EC 20/1998, foi objeto de deliberação pelo Supremo Tribunal Federal por ocasião do Mandado de Segurança 31.299, nos seguintes termos:
"O Tribunal, por maioria, deu provimento ao agravo regimental, concedendo a segurança para assegurar o acréscimo de 17% ao tempo de serviço prestado até a vigência da EC 20/98 (art. 8º, § 3º) , aos magistrados homens, nos exatos termos decididos pelo CNJ no pedido de providências 0005125-61.2009.2.00.0000, nos termos do voto do Ministro Alexandre de Moraes, Redator para o acórdão, vencidos os Ministros Roberto Barroso (Relator) , Cármen Lúcia, Edson Fachin e Rosa Weber. Plenário, Sessão Virtual de 12.2.2021 a 23.2.2021."
7.	Referido pedido de providências do CNJ apresentou o seguinte teor:
"Aposentadoria voluntária. Magistrados. EC nº 20/98. Artigo 8º, § 3º. Norma de transição de efeitos concretos. Tempo de serviço. Acréscimo de 17%. Incidência. Direito adquirido. Integração ao patrimônio jurídico. Pedido procedente. Deve ser reconhecido o direito adquirido ao acréscimo de 17% ao tempo de serviço dos magistrados, previsto no § 3º do artigo 8º da Emenda Constitucional nº 20/98, por se tratar de norma de transição de efeitos concretos, que passou a integrar o patrimônio jurídico dos magistrados."
8.	Essa intelecção também orientou a decisão proferida na Reclamação 10.823, ocasião em que o voto condutor do Exmo. Ministro Alexandre de Moraes manteve a fundamentação constante de seu voto no referido MS 31.299.
9.	Por aí se vê que STF assentou o entendimento de que a contagem do acréscimo de 17% passou a integrar o patrimônio jurídico dos magistrados, seja qual for o dispositivo que vier a fundamentar a aposentadoria.
10.	No caso em exame, observo que a contagem desse acréscimo é suficiente para a implementação dos requisitos temporais do art. 3º da EC 47/2005, fundamento da aposentadoria do interessado, o que, de pronto, impõe dar provimento ao recurso para considerar legal sua aposentadoria.
11.	Em relação ao tempo prestado em atividade advocatícia para fins de aposentadoria de magistrado sem prova de recolhimento das contribuições previdenciárias, rememoro que, também após a análise inicial do ato do recorrente, o TCU revisitou o tema. Refiro-me ao Acórdão 1435/2019-TCU-Plenário, com nova redação dada pelo Acórdão 1618/2022-TCU-Plenário, oportunidade em que foi assim decidido:
"9.3. esclarecer que é legal, para fins de aposentadoria de magistrado, a contagem do tempo exercido como advogado antes do advento da Emenda Constitucional 20/1998, independentemente do recolhimento das contribuições previdenciárias, desde que comprovada por meio de certidão da OAB."
12.	No caso, a averbação do tempo exercido como advogado antes da EC 20/1998 pelo interessado também merece prosperar, uma vez amparada em certidão da OAB-RO, conforme informado pelo órgão.
13	Nesse cenário, considerando o cumprimento dos requisitos estampados no art. 3º da EC 47/2005, cumpre reformar a deliberação recorrida para considerar legal a aposentadoria do recorrente, concedendo-lhe o registro.
	Ante o exposto, voto por que o Tribunal adote a deliberação que ora submeto à apreciação deste Colegiado.
	TCU, Sala das Sessões Ministro Luciano Brandão Alves de Souza, em 23 de novembro de 2021.
Ministro BRUNO DANTAS
Relator